臺灣高等法院高雄分院刑事判決　　　　　九十三年度軍上字第二二號
　　上　訴　人
　　即　被　告　甲○○
　　選任辯護人　洪條根　律師
　　　　　　　　周君強　律師
右上訴人因違反職役等案件，不服國防部高等軍事法院高雄分院九十三高判字第八十
九號中華民國九十三年七月二十一日第二審判決（國防部南部地方軍事法院九十二年
和判字第四五０號；起訴案號：國防部南部地方軍事法院檢察署九十二年平訴(一)字第
四一一號），提起上訴，本院判決如左：
      主      文
上訴駁回。
      理      由
一、本件原判決認定：上訴人即被告甲○○係原陸軍防空飛彈指揮部第六０八群第六
    六六營第二十八連下士班長，為依法令從事於公務之人員，依該管連長林鶴雄上
    尉之命令，自九十二年六月十日起，於臺灣駐地，代理該連參一職務，負責人事
    、收發文及用印之業務，其中於辦理人事休假作業時，向連長領取該連「陸軍防
    空飛彈第六六六營第二十八連印」印及「陸軍防空飛彈第六六六營第二十八連連
    長」職章各乙枚（以下簡稱為大、小公印），分別蓋用於連長已批示之假單上，
    以利士官兵離營時，交予營區大門衛兵查驗放行。緣因被告認為無法勝任單位所
    交付之工作，不適應部隊生活，遂萌長期脫免職役之意念，於九十二年六月二十
    六日，先在空白假單上，填具「九十二年六月二十六日十八時起至九十二年六月
    二十七日二十四時」止之休假時間，於翌（二十七）日上午九時許，在該單位連
    辦公室內，利用辦理休假作業，領用上述大、小公印之機會，將該大、小公印，
    盜用於私下備妥之假單上各乙次，復偽簽該連連長林鶴雄上尉之「鶴雄」署押乙
    枚批示於假單上，均足生損害於林鶴雄及該管人事單位對休假管制之正確性，旋
    於當（二十七）日十二時三十分許，意圖欺矇駐地營區大門衛兵，以通過其警戒
    處所，將該偽造假單交予具公務員身分之營區大門衛兵許育嘉一兵檢查，主張其
    已經連長准假在案，致許育嘉陷於錯誤，將被告係休假離營之不實事項，登載於
    職務上所掌之陸軍防空飛彈指揮部六六六營坪頂營區人員出入登記簿上，足生損
    害於該管單位對人員進出管制之正確性，被告即自駐地離去職役潛逃，匿居高雄
    市，賴積蓄維生，經該營發覺被告無故離役且偽造文書，遂於九十二年六月二十
    八日函請國防部南部地方軍事法院檢察署偵辦，嗣同年七月二日，被告由其母洪
    春來在高雄市火車站附近循線尋獲，並通知部隊，該管連長林鶴雄上尉指派督導
    長陳智維上士，赴被告家中，於同日十八時許，陪同被告與其母，向國防部南部
    地方軍事法院檢察署投案，經軍事檢察官訊問後責付其母帶回，並囑同行之陳智
    維上士，將被告帶返部隊，未料被告先返回家中整理衣物時，害怕返營後將遭長
    官責難，旋即另萌長期脫免職役之意圖，於同（二）日十九時三十分許，脫離陳
    智維上士監督，而又自臺灣駐地離去職役，匿居高雄市，靠積蓄及典當機車所得
    維生，迨同年月十八日十時許，向國防部南部地方軍事法院檢察署投案。係以上
    開事實，除被告辯稱沒有長期脫免職役之故意外，餘均坦白承認，就被告為下士
    班長，係依法令從事公務之人員，此有陸軍防空飛彈指揮部九十二年一月二十九
    日（九二）詳仁字第０九七０號令影本乙份在卷可稽，且被告依連長林鶴雄上尉
    之命令，自九十二年六月十日起代理該連參一職務，職掌士官兵休假業務等情，
    亦經證人林鶴雄到庭結證屬實（九十二年偵字第四八０號偵查卷第三十五頁、第
    三十六頁、第三十二頁反面、第三十三頁），又被告於空白假單上，盜用該連「
    陸軍防空飛彈第六六六營第二十八連印」公印及「陸軍防空飛彈第六六六營第二
    十八連連長」職章各乙次，並偽造「鶴雄」署押乙枚，有該偽造假單乙紙在卷可
    憑（九十二年偵字第四八０號偵查卷第三十四頁），再被告持偽造之假單，欺矇
    衛兵，使衛兵將被告休假離營之不實事項，登載於所執掌之營區人員出入登記簿
    上，而離去職役等情，復經證人許育嘉到庭證述甚詳，並有該管陸軍安全士官暨
    衛哨兵值勤交接簿影本、陸軍防空飛彈指揮部六六六營坪頂營區人員出入登記簿
    影本各乙份（九十二年偵字第四八０號偵查卷第九頁、第四十二頁、第四十三頁
    、一審卷第二十五頁）在卷可按，再被告先後二次離去職役等情，亦經連長林鶴
    雄上尉、督導長陳智維上士到庭結證屬實，被告於第二次離去職後，並經國防部
    南部地方軍事法院檢察署發布通緝在案，此有該署九十二年七月十七日（九二）
    南檢通字第一一二號通緝書在卷可參，另就被告二次離去職役均具有長期脫免職
    役意圖，被告於原審所辯，係推卸之詞，不足採取，已於判決理由內詳予說明及
    指駁；因認被告係下士官階，為刑法第十條第二項所規定依法令從事於公務之人
    員，依該管連長林鶴雄上尉之命令，代理參一業務，其利用辦理休假業務，領用
    該連大、小公印之機會，盜用公印之行為，自有同法第一百三十四條前段準瀆職
    罪之適用，且被告用以盜蓋於假單上之「陸軍防空飛彈第六六六營第二十八連印
    」及「陸軍防空飛彈第六六六營第二十八連連長」等印章，依印信條例第二條第
    二款、第五款、國軍信印規則第三條第一項第一款、第三款、第五條第一款、第
    二款之規定，分別為「印」及「職章」，均屬國軍之「信印」，且係以表示該連
    隊及主官之資格，屬刑法第二百十八條所稱之「公印」。又假單係供官兵於差假
    時證明之用，性質上屬同法第二百十二條之「其他相類證書」，而被告於假單上
    偽簽「鶴雄」二字，係為證明該單位連長林鶴雄，對於假單為准假之一定意思表
    示，屬於林鶴雄之署押，為同法第二百十七條之「署押」。另本案擔任營區門口
    警衛勤務之許育嘉，以值勤地點即營區大門為其警戒之處所，負有人員管制及防
止觀測、滲透、破壞、騷擾等任務，係屬衛兵，於獨立執行此衛兵勤務時，自有
    公務員之身分，其本於衛兵職務而制作，所登載於陸軍防空飛彈指揮部六六六營
    坪頂營區人員出入登記簿之文書，即屬公文書。查被告於前揭時、地，利用職務
    上之機會，盜用大、小公印、偽造署押、偽造假單並行使、欺矇衛兵通過警戒處
    所、使公務員登載不實及先後兩次離去職役等行為，已分別構成陸海空軍刑法第
    三十九條第一項前段「意圖長期脫免職役而離去職役」、第七十一條前段「欺矇
    衛兵通過其警戒之處所」、第七十六條第一項第二款、第四款、刑法第二百十二
    條、第二百十六條「行使偽造其他相類之證書」、第二百十四條「明知為不實之
    事項，而使公務員登載於職務上所掌之公文書」、第一百三十四條前段、第二百
    十八條第二項「公務員假借職務上之機會，盜用公印」及刑法第二百十七條第一
    項「偽造署押」等罪。上開偽造其他相類之證書之低度行為已為行使之高度行為
    吸收，僅論以「行使偽造其他相類之證書」罪，而「行使偽造其他相類之證書」
    罪與「欺矇衛兵通過其警戒之處所」罪，係一行為所犯，依刑法第五十五條前段
    規定，從一重論以「欺矇衛兵通過其警戒之處所」罪，又所犯「公務員假借職務
    上之機會，盜用公印」、「偽造署押」、「欺矇衛兵通過其警戒之處所」、「意
    圖長期脫免職役而離去職役」（指第一次所犯部分）、「明知為不實之事項，而
    使公務員登載於職務上所掌之公文書」等罪間，具有方法結果之牽連關係，依刑
    法第五十五條後段規定，從一重論以「公務員假借職務上之機會，盜用公印」罪
    ，並加重其刑，再「公務員假借職務上之機會，盜用公印」與被告所犯第二次「
    意圖長期脫免職役而離去職役」罪，犯意各別，應予分論併罰。次查上述之「偽
    造署押」罪，因非屬陸海空軍刑法及其特別法之罪，軍事法院對之原無審判權，
    惟因與所犯「公務員假借職務上之機會，盜用公印」罪間，具有裁判上一罪之關
    係，依軍事審判法第三十四條規定，由軍事法院審判，而被告所犯「明知為不實
    之事項，而使公務員登載於職務上所掌之公文書」罪，雖未經軍事檢察官起訴，
    惟此未經起訴之部分，既與「意圖長期脫免職役離役」等罪間，具有方法結果之
    牽連關係，為裁判上一罪，依軍事審判法第一百五十條，準用刑事訴訟法第二百
    六十七條之規定，為起訴之效力所及，本院亦應予以審判。因而撤銷第一審之判
    決，引用上開規定及刑法第五十一條第五款、第二百十九條，並審酌被告因不適
    應部隊生活及畏受處罰而先後逃亡之犯罪動機，盜用連隊公印、偽造連長署押，
    已侵犯單位主官、印信之嚴正威信，並損及管理紀律，又投案責付後再次逃亡，
    犯罪後坦承犯行及自行投案等一切情狀，就被告所犯盜用公印罪，量處有期徒刑
    六月，就第二次離去職役罪量處有期徒刑八月，定其應執行刑為有期徒刑一年，
    另就被告所偽造之「鶴雄」署押，於所犯盜用公印罪名下諭知沒收；經核於法均
    無違誤。
二、上訴意旨略以：(一)被告於投案後，即經軍事檢察官諭知責付其母返回家中，並未
    向原單位報到歸隊，被告再行逸去，因被告未再就職役即復行逸去，不構成第二
    次脫免職役罪，此經鈞院於發回時，業已敘明，原判決認又成立犯罪，適用法律
    不當(二)被告因臨時事出突然，迫不及待至合法休假，乃稍作逃避業務而已，並無
    長期脫免職役之故意，被告此項辯解，原判決未敘明理由，有判決不備理由之違
    反(三)被告盜用公印離去職役，應依情節輕重之離去職役罪論，不應論以盜用公印
    罪，況盜用公印偽造差假單，應只論以偽造特種文書罪(四)第一審宣告緩刑之判決
    ，並無不當，原判決未宣告緩刑又無正當理由，自有判決不載理由之違法云云，
    經查：(一)發回前之原審法院九十三年高審字第一三七號判決，論被告第二次犯離
    去職役罪，惟理由欄竟未敘明被告何以構成再離去職役罪，經本院以不備理由發
    回更審；原判決就此於事實欄已載明：「軍事檢察官訊問後，責付其母帶回，並
    囑同行之陳智維上士（該管連長林鶴雄上尉指派）帶返部隊，：：：被告於同日
    十九時三十分脫離陳智維上士之監督離去職役」，按「離去職役」不以自現實之
    部隊離去為要件，只要在部隊之監督下離去職役即構成犯罪，而被告是在部隊之
    代表長官陳智維上士監督下離去職役，此經原審敘述綦詳，故原判決此部分並無
    適用法則不當之違法(二)被告第一次離去職役，逾五日始行投案，第二次逾十六日
    始行投案，非如被告所辯，事出突然，被告亦未證明有處理要事情事，原審以被
    告離去職役多日，認定被告有長期脫免職役之故意，並非判決不備理由；(三)被告
    以公務員身分，利用機會盜用公印，依法應加重其刑，此情節自較離去職役罪為
    重，原審依盜用公印罪論，並無不當；再依司法院大法官會議釋字第八二號解釋
    ：「偽造公印，刑法第二百十八條既有獨立處罰之規定，且較刑法第二百十二條
    之處罰為重，則於偽造刑法第二百十二條之文書同時偽造公印者，即難僅論以該
    條之罪，而置刑法第二百十八條處刑較重之罪於不問。」；故不能僅論被告犯刑
    法第二百十二條之罪，此部分原判決亦無適用法則不當情事(四)原判決並非單純撤
    銷第一審之緩刑宣告；本案係檢察官對第一審之量刑，認有不當，為被告之不利
    益提起上訴，則原審審酌一切情狀，所諭知之刑期及不為緩刑之宣告，為事實審
    法院之職權，與是否不備理由無關。綜上所述，本案上訴無理由，應予駁回。
三、據上論斷，應依軍事審判法第二百零六條第一項、刑事訴訟法第三百九十六條第
    一項，判決如主文。
中    華    民    國        九十三      年      十      月      五      日
                              臺灣高等法院高雄分院刑事第一庭
                                  審判長法官  郭雅美
                                        法官  張意聰
                                        法官  江泰章
右正本證明與原本無異。
不得再上訴。
                                      書記官  陳金卿
中    華    民    國        九十三      年      十      月    六      日
                                                                      Ｈ
